【裁判字號】    88,重訴,519
【裁判日期】    890427
【裁判案由】    返還本金
【裁判全文】
臺灣士林地方法院民事判決  八十八年度重訴字第五一九號
    原      告  甲○○
    訴訟代理人  黃秋雄律師
    複代理人    乙○○      住台北市○○○路○段九六號九樓
    被      告  丁○○      住台北市○○區○○路四段一八二巷六弄九號三樓
    訴訟代理人  張玲綺律師
    複代理人    丙○○      住台北市○○○路○段十號三樓
右當事人間返還本金事件，本院判決如左：
    主    文
原告之訴及假執行之聲請均駁回
訴訟費用由原告負擔。
    事    實
甲、原告方面：
  一、聲明：
  （一）被告應給付原告新台幣一千三百萬元，並給付原告四百萬元違約金及自起訴
        狀繕本送達翌日起至清償日止，按週年利率百分之二十計算之利息。
  （二）原告願供擔保請宣告假執行。
  二、陳述：
  （一）原告於民國八十二年九月廿五日與被告丁○○簽訂不動產買賣契約書，承購
        被告丁○○坐落台北市○○區○○段壹小段五五八等地號三十四筆土地，總
        面積為一千三百二十一點四三平方公尺，折算三百九十九點七四坪，於台北
        市政府地政處八十二年六月廿一日北市地五字第二００三七號函所指謂：以
        補償地價折算抵付領回規劃整理完竣後可供建築之抵價地八十坪即二分之一
        ，約定總價金一千四百四十萬元，且已付定金六百五十萬元，並有被告丁○
        ○於上開買賣契約書上簽收，原告向被告購買之三十四筆土地之買賣契約書
        第二條有明文約定，因台北市政府整治基隆河成美橋至南湖大橋段之河道工
        程已全部被征收，依平均地權條例第五十四條第五十五條暨其施行細則第
        七十四條定，為補償地價折算抵付領回規劃整理完竣後，可供建築用之抵價
        地，惟依領回之抵價地之土地登記謄本之記載，地目為雜地非建地，即坐落
        台北市○○區○○段九二地號土地壹筆，其取得實際面積為一千點零一平方
        公尺，被告應有部分為一十萬分之一八萬一千二百九十九即八百一十三平方
        公尺，依此折算為二百四十五點九坪，實際取得面積之一半，原以可建地計
        認可得一百六十坪，一半即八十坪出賣予原告，另一半出售予李天讚，被告
        丁○○領回抵價地並非可供建築之建地，而是雜地，因雜地與建地價值不同
        ，因此面積較建地多出原估計領回之抵價地，其面積是一千點０一平方公尺
        ，被告占十萬分之八萬一千二百九十九，即八百一十三平方公尺，折算為二
        百四十五點九坪，依被告原約定出售抵價地之二分之一，應該移轉該抵價地
        所有權之二分之一予原告，即四百零六點五平方公尺，折算為一百二十二點
        九七坪，被告自應依原契約第三條第二項：．．．領回規劃，整理完竣後可
        供建築之用地公告確定後，乙方取得所有權狀七日內發狀日期計算，乙方即
        被告應將土地所有權立即辦理過戶於甲方即原告名下，三日內同時交付尾款
        一千零肆拾萬元正之約定移轉所有權予原告。惟被告只願給付八十坪，拒將
        原買賣契約中地價補償之抵價地二分之一移轉於原告，因此原告依買賣契約
        書第十條後段之規定解除契約。
  （二）查買賣之系爭抵價地即坐落台北市○○區○○段九之二地號土地，面積一千
        零一方公尺中一十萬分之八萬一千二百九十九之二分之一，被告於八十八年
        八月二十六日領到抵價地，於八十八年九月二十日出售於周德旭及周碩鑫，
        同時於八十八年十二月九日將所有權不依約移轉登記於原告反而移轉登記予
        案外人周德旭及周碩鑫，誠屬一地兩賣，致客觀給付不能予原告。
  （三）按原買賣契約第三條第二項後段約定：．．．以補償地價折算抵付領回規
        劃整理完竣後可供建築之用地，公告確定後，乙方取得所有權狀七日內以發
        權狀日期計算，乙方（即被告）應將土地所有權立即辦理過戶於甲方名下，
        三日內同時交付尾款新台幣一千零四十萬元正云云，依此約被告有先為給付
        之義務，換言之，被告應於領到折價地七日內將土地所有權立即辦理過戶於
        甲方即原告之名下後，三日內原告始付尾款七百九十萬元正，被告於八十八
        年八月二十六日領到抵價地，不僅未立即將所有權移轉登記予原告名下，反
        而於九月二十日出售予訴外人周德旭、周碩鑫，拖延至原告起訴後收到原告
        八十八年十一月二十六日始以存証信函通知辦理過戶手續，此時已出售訴外
        人多時，顯係違約行為，並可歸責於被告之事由致債務不履行，原告不得已
        以訴狀送達，依原契約第十條後段解除契約，並依原契約第二條明文約定所
        繳之六百五十萬元係本件買賣契約之定金，被告自應依民法第二百四十九條
        第三款之規定加倍返還予原告即返還一千三百萬元。
  （四）被告八十八年十二月十六日答辯狀二記載：被告前於八十八年十一月廿六日
        及十二月二日分別以存証函定期催告原告前來用印辦理系爭契約買賣標的物
        之過戶手續．．．並預為解除系爭契約之聲明云云，全屬胡謅，被告將系爭
        土地於八十八年九月二十日己出售周德旭及周碩鑫二人，被告再於八十八年
        十一月廿六日及十二月二日之催告函，原告前往辦理過戶手續顯屬全未具有
        誠意之應付行為，難怪藉詞當初出售只有八十坪，非出售系爭抵價地之二分
        之一，被告上開二個催告函均有背誠實信用原則，因此其解除契約之意思表
        示，尚未臻符合正當性，自難有解除契約之效力，被告八十八年十二月十六
        日之答辯狀謂：被告現已合法解除契約云云，實為強詞奪理。
  （五）次查依証人謝益春及李天讚之証言：當時購買被告丁○○征收之補償折抵地
        係依可供建築之土地，且係以住宅區按當時之法令，應可領得補償折抵地一
        百六十坪，與証人李天讚各買一半即八十坪，當時代書未加以記載明確，依
        証人李天讚証稱：折抵地可能係住宅區，亦可能較便宜之雜地工業用地，亦
        有可能係商業用地，領回之土地係雜地自然較住宅區之用地便宜，領到之面
        積自然較大，如領回之土地係商業用地其價值高，領回之土地面積自然較小
        ，此乃常理，惟當時雙方雖有如此約定，但代書疏未將之記明，此部分八十
        九年元月六日之言詞辯論筆錄，亦未見詳細記載，有請鈞長再傳喚該二証人
        到庭作証之必要。再查被告已將系爭土地出售已成客觀不能，被告將系爭土
        地於八十八年九月二十日出售周德旭及周碩鑫，於八十八年十一月二十六日
        始以存証信函催告會同辦理過戶手續，並於同年十二月二日以郵政存証函意
        思表示解除原契約，被告原以一地二賣，違約在先，嗣後始為解除原契約之
        意思表示，此種違背誠信原則，參民法第二百一十九條之意思表示豈能發生
        解除契約之效力，自應依原告以訴狀解除原契約思表示由被告收到為發生解
        除契約之效力始屬正鵠，且依民法第二百四十八條第三款之規定被告為可歸
        責之一方，自應加倍返還定金，又依民法第二百五十九條第二款之規定及原
        契約約定應附加利息償還及給付違約金。
乙、被告方面：
  一、聲明：
  （一）原告之訴駁回。
  （二）被告願供擔保請准宣告免為假執行。
  二、陳述：
  （一）被告就本件不動產買賣並無不賣或違約之情形，原告不得請求返還定金或違
        約罰款。查原告前於八十二年九月間向被告買受基隆河成美橋至南湖大橋段
        規劃河道整治工程分配之抵價地，面積共八十坪，總價款新台幣（下同）壹
        仟壹佰肆拾萬元，雙方約定「以補償地價折算抵付領回規劃整理完竣後可供
        建築之用地，公告確定後，乙方（即被告）取得所有權狀七日內，乙方應將
        土地所有權立即辦理過戶予甲方即原告名下。」，惟對於所謂將來規劃完竣
        後之「可供建築用地」，雙方並未經指定為商業區、住宅區或工業區，故凡
        屬將來領回可供建築用地均可，此見買賣契約第三條第二款之約定即明（請
        參見原証一號）。八十八年八、九月間被告領回之抵價地，係座落台北市○
        ○區○○段九之二地號土地持分81299/100000，折合面積二四五點九三坪，
        此有土地登記謄本為憑，因該土地使用分區為工業用地，對造就工業用地認
        為非原約之建築用地，要求被告應過戶一百廿坪，而不願接受八十坪，兩造
        多次協調不成，原告迄未同意依原約規定移轉八十坪土地，此項未辦過戶實
        非可歸責於被告之事由所致，原告自無以不賣或違約為由行使契約解除權請
        求返還定金或違約罰款之餘地。
  （二）原告前雖已先為解除系爭買賣契約之意思表示，惟因被告並未違約，原告於
        欠缺解除系爭契約之合法權源下其行使解除權之意思表示不能發生效力，且
        於本件情形，被告所領回之扺價地確為可供建築之用地，被告前未曾反對過
        戶雙方所約定之八十坪土地予原告，前之所以仍未能過戶，實係原告不願接
        受八十坪而不願配合辦理過戶所致。被告既無不賣或違約之處，原告自欠缺
        依上開約定解除契約之合法要件，其前所為解除系爭契約之意思表示，自不
        能發生效力。但被告前於八十八年十一月廿六日及十二月二日，分別以存證
        信函定期催告原告前來用印辦理系爭契約買賣標的物之過戶手續，於第二封
        存證信函中，被告並預為解除系爭契約意思之聲明，惟原告於被告所催告之
        期限內均未為其受領買賣標的物義務之履行，原告已陷於買受遲延，被告自
        得依民法第二百五十四條之規定為解除契約之意思表示，被告所為解除系爭
        契約之意思表示於該第二封存證信函送達後經過三日（即八十八年十二月七
        日）應已合法生效，是系爭契約業已失其效力。
  （三）末查，本案之所以演變至此，實出於原告不願接受原系爭契約所定之買賣標
        的物所致，亦即係原告不買。依系爭契約第十條前段之約定，甚或依民法第
        二百四十九條第二款之規定，被告均有權沒收原告之既付價款，因此依法原
        告亦無請求被告返還其既付價款六百五十萬之權利，遑論復更為違約金之請
        求。
    理    由
一、原告起訴主張：其與被告簽訂不動產買賣契約，承購被告所有坐落台北市○○區
    ○○段壹小段五五八等地號三十四筆土地，於台北市政府地政處八十二年六月廿
    一日北市地五字第二００三七號函所指謂：以補償地價折算抵付領回規劃整理完
    竣後可供建築之抵價地八十坪，約定總價金一千四百四十萬元，且其已付定金六
    百五十萬元，未預料到被告領回抵價地為雜地，使抵價地產生價值之差距致較建
    地多出八十五點六九平方公尺，被告食言反悔實有背誠信原則，被告既不願將原
    買賣契約中原告購買之三十四筆土地經台北市政府征收，以地價補償之抵價地二
    分之一移轉其所有權予原告，原告則依原買賣契約書第十條後段之約定解除契約
    ，依起訴狀送達為解除契約之意思表示，且被告於八十八年八月二十六日領到抵
    價地，於八十八年九月二十日出售於周德旭及周碩鑫，同時於八十八年十二月九
    日將所有權移轉登記於訴外人周德旭及周碩鑫，誠屬一地兩賣，致客觀給付不能
    予原告，顯係違約行為，並可歸責於被告之事由致債務不履行，原告不得已以訴
    狀送達，依原契約第十條後段解除契約，並依原契約第二條明文約定所繳之六百
    五十萬元係本件買賣契約之定金，被告自應依民法第二百四十九條第三款之規定
    加倍返還予原告即返還一千三百萬元及違約金四百萬元及年息百分之二十計算之
    利息。
二、被告則以：其就本件不動產買賣并無不賣或違約之情形，原告不得請求返還定金
    或違約罰款，原告前於八十二年九月間向被告買受基隆河成美橋至南湖大橋段規
    劃河道整治工程分配之抵價地，面積共八十坪，雙方並未經指定為商業區、住宅
    區或工業區，故凡屬將來領回可供建築用地均可，而被告領回之抵價地，係坐落
    台北市○○區○○段九之二地號土地，該土地使用分區為工業用地，對造就工業
    用地認為非原約之建築用地，要求被告應過戶一百廿坪，而不願接受八十坪，兩
    造多次協調不成，原告迄未同意依原約規定移轉八十坪土地，此項未辦過戶實非
    可歸責於被告之事由所致，原告自無以不賣或違約為由行使契約解除權請求返還
    定金或違約罰款之餘地。原告前雖已先為解除系爭買賣契約之意思表示，惟因被
    告並未違約，原告於欠缺解除系爭契約之合法權源下其行使解除權之意思表示不
    能發生效力，且被告前於八十八年十一月廿六日及十二月二日，分別以存證信函
    定期催告原告前來用印辦理系爭契約買賣標的物之過戶手續，惟原告均未為其受
    領買賣標的物義務之履行，原告已陷於受領買受遲延，被告自得依民法第二百五
    十四條之規定為解除契約之意思表示，系爭契約業已失其效力，原告即無權為請
    求返還定金及違約金等語資以抗辯。
三、原告主張其與被告簽訂不動產買賣契約，承購被告所有坐落台北市○○區○○段
    壹小段五五八等地號三十四筆土地，於台北市政府地政處八十二年六月廿一日北
    市地五字第二００三七號函所指謂：以補償地價折算抵付領回規劃整理完竣後可
    供建築之抵價地，原告業已交付定金六百五十萬元，而被告已於八十八年八月二
    十六日領得抵價地等情，業據原告提出不動產買賣契約書、台北市政府地處函文
    、抵價地證明書及土地謄本等影本在卷可憑，且為兩造所不爭執，應堪信為真實
    。
四、原告主張其向被告購買者係抵價地之二分之一，詎被告領得之地目為雜地，而非
    建地，依約即應給付原告該抵價地之二分之一即四百零六點五平方公尺，折算為
    一百二十二點九七坪，惟被告只願給付八十坪，因此原告依買賣契約書第十條後
    段之規定解除契約。被告則辯稱其並未違約，且未曾反對過戶雙方所約定之八十
    坪土地予原告，係原告不願接受八十坪而不願配合辦理過戶所致，被告既無不賣
    或違約之處，原告自欠缺依上開約定解除契約之合法要件，其前所為解除系爭契
    約之意思表示，自不能發生效力等語。是本件首應審究之點乃係雙方所約定之抵
    價地買賣究係八十坪或被告所領得抵價地之二分之一，經查，依二造所訂之不動
    產買賣契約書中第一條係規定買賣不動產之標示：「台北市政府地政處 (82)北
    市字地五字第二○○三七號規劃整理完竣後可供建築之用地，取得實際面積：捌
    拾坪左右（誤差壹坪）」，有不動產買契約書在卷為憑，足見本件原告向被告所
    買受之土地，依系爭買賣契約之約定，係「台北市政府地政處（82）北市地五字
    第二○○三七規劃整理完竣後可供建築之用地」，即被告所有土地（即原坐落內
    湖區○○段○○段之卅四筆土地）經區段徵收後，依平均地權條例第五十四條、
    第五十五條，暨其施行細則第七十四條規定所申請發給之抵價地。而按平均地權
    條例第五十四條第一項之規定：「各級主管機關依本條例規定施行區段徵收時，
    應依本條例第十條規定補償其地價；如經土地所有權人之申請，得以徵收後可供
    建築之土地折算抵付。抵價地總面積，以徵收總面積百分之五十為原則；其因情
    形特殊，經上級主管機關核准者，不在此限。但不得少於百分之四十。」查本件
    被告所受徵收之土地，其總面積為一三二一．四七平方公尺，約三九九．七四坪
    ，有原告所提之土地清冊在卷可稽，且為兩造所不爭，是被告所得領回之抵價地
    ，其總面積依法應「不少於」一五九．九○坪（399.74Ｘ40%），原則上應為一
    九九．八七坪（399.74Ｘ50%），惟被告實際所能領回抵價地之總面積為何，究
    非事先所得確知，今兩造系爭買賣契約第一條所定之買賣標的面積，僅約定為八
    十坪，倘謂係原告所主張之二分之一面積，於雙方締約時即應明定為「取得實際
    面積之二分之一」，而不可能僅就被告所能領回抵價地之法定下限面積（即一五
    九．九○坪）計算二分之一後之明確面積數額（八十坪）作約定。原告指稱其所
    購買者係被告所領回抵價地之二分之一，固舉證人謝益春及李天讚為證。惟查：
    證人謝益春與李天讚雖係系爭買賣契約之見證人，然證人謝益春係原告所指定之
    代書；而證人李天讚則另與被告締結與系爭契約內容相同之契約，是證人李天讚
    、謝春益就本件之利害關係與原告共同，其等之證言自難信為真實。況系爭土地
    之地目雖標示為「雜地」，依土地使用分區係屬工業區（供輕工業使用），有被
    告所提台北市政府都市發展局土地使用分區及公共設施用證明書附卷可證，則依
    台北市土地使用分區管制規則三十七條之規定，系爭土地亦係屬「可供建築之用
    地」，兩造間之系爭契約，既未以「被告所領回抵價地面積二分之一」作為買標
    賣標的物之內容，且亦未限定買賣標的物之性質須為「住宅區」，買賣標的物僅
    限定為可供建築之用地八十坪，超出之部分並不在兩造買賣標的之範圍內，原告
    自不得就超出八十坪部分之系爭抵價地向被告為請求，是以原告以被告只願給付
    八十坪為由，依買賣契約書第十條後段之規定解除契約，自屬無據。
五、原告又主張被告於八十八年八月二十六日領到抵價地，於八十八年九月二十日出
    售於周德旭及周碩鑫，同時於八十八年十二月九日將所有權移轉登記於訴外人周
    德旭及周碩鑫，誠屬一地兩賣，致客觀給付不能予原告，顯係違約行為，並可歸
    責於被告之事由致債務不履行，原告亦得解除契約。惟被告則辯稱：其於八十八
    年十一月廿六日及十二月二日，分別以存證信函定期催告原告前來用印辦理系爭
    契約買賣標的物之過戶手續，惟原告均未為其受領買賣標的物義務之履行，原告
    已陷於受領遲延，被告自得依民法第二百五十四條之規定為解除契約之意思表示
    ，系爭契約業已失其效力。是以應審究之點係被告之解約是否生效，若被告已解
    除契約，則原告即無權再為解約。按買受人對於出賣人有受領標的物之義務，為
    民法第三百六十七條所明定，故出賣人已有給付之合法提出而買受人不履行其受
    領義務時，買受人非但陷於受領遲延，並陷於給付遲延，出賣人非不得依民法第
    二百五十四條規定據以解除契約。（最高法院六十四年台上字第二三六七號判例
    參照）。查被告前於八十八年十一月廿六日及十二月二日，分別以存證信函定期
    催告原告前來用印辦理系爭契約買賣標的物之過戶手續，有存證信函暨回執附卷
    可稽，原告對於收受第二封存信函之事實亦不爭執，而被告於第二封存證信函中
    ，被告已催告原告前來履約，並告知遲未履約即預為解除系爭契約意思之聲明，
    惟原告於被告所催告之期限內均未為其受領買賣標的物義務之履行，揆諸前揭判
    例之意旨，被告所為解除系爭契約之意思表示於該第二封存證信函送達後經過三
    日（即八十八年十二月七日）應已合法生效。況被告固與第三人就系爭抵價地另
    定有買賣契約，惟於實際過戶第三人前，並不影響被告對於原告依原系爭契約所
    應負之給付買賣標的物之義務，即並無給付不能之情事，且徵諸被告將系爭抵價
    地移轉登記於後手亦係在被告向原告解除契約之後，亦見被告尚無可歸責之事由
    ，是系爭契約業已因被告之解約而失其效力甚明，則原告即無權再為契約之解除
    ，準此原告以被告一地兩賣，致客觀給付不能為由而主張解除契約，尚屬無據。
六、綜上，原告解除系爭契約不生效力，既如前述，則其以系爭契約解除為由，請求
    加倍返還定金一千三百萬元、給付違約金四百萬元及按年息百分之二十利算之遲
    延利息，於法無據，為無理由，應予駁回。
七、原告受敗訴判決，其假執行之聲請即失所依據，應併予駁回。
八、據上論結，原告之訴為無理由，依民事訴訟法第七十八條判決如主文。
中      華      民      國    八十九    年      四      月    二十七    日
                                    臺灣士林地方法院民事第二庭
~B法      官  王俊雄
右為正本係照原本作成。
如對本判決上訴應於判決送達後廿日內向本院提出上訴狀。
中      華      民      國    八十九    年      五      月      五      日
~B法院書記官  李育東


司法院資訊處製作；財團法人民間司法改革基金會備份。
